【裁判字號】    97,台上,4325
【裁判日期】    970911
【裁判案由】    違反毒品危害防制條例
【裁判全文】
最高法院刑事判決            九十七年度台上字第四三二五號
上  訴  人  甲○○
選任辯護人  紀錦隆律師
上  訴  人  乙○○
上列上訴人等因違反毒品危害防制條例案件，不服台灣高等法院
高雄分院中華民國九十七年五月二十二日第二審更審判決（九十
六年度上重更(一)字第五號，起訴案號：台灣高雄地方法院檢察署
九十四年度《原判決誤載為九十五年度》偵字第二四一八五、二
四一八六號），提起上訴，本院判決如下：
    主  文
原判決撤銷，發回台灣高等法院高雄分院。
    理  由
本件原判決認定上訴人甲○○、乙○○與已判刑確定之陳文良（
嗣於民國九十七年二月十四日死亡）有其事實欄所載之犯行，因
而撤銷第一審關於甲○○、乙○○部分之判決，依想像競合犯，
從一重改判論處甲○○、乙○○共同運輸第一級毒品（甲○○處
無期徒刑，褫奪公權終身；乙○○依刑法第五十九條規定酌量減
輕其刑後，量處有期徒刑九年）罪刑，固非無見。
惟查：(一)、毒品危害防制條例所規定之販賣第一級毒品罪，並不
以販入之後復行賣出為要件，祇要以營利為目的，將第一級毒品
販入或賣出，有一於此，其犯罪即為完成，且不以已經得利為必
要。本件依檢察官起訴之事實，已載明甲○○於九十四年七、八
月間，以新台幣（下同）四百五十萬元之價格，在大陸地區向一
名陳姓男子購入第一級毒品海洛因磚十塊，除將其中一塊交予友
人用以抵債外，其餘九塊則走私至台灣地區，「再伺機脫售牟利
」（見起訴書第二頁第四行至第十三行）。並於審判中陳述起訴
事實之要旨時，始終指訴甲○○利用御文有限公司（下稱御文公
司）名義報關進口貨物時，「從中夾藏走私毒品來台販售」（見
第一審卷第五十八頁、第九十六頁、第一五九頁、第一九六頁、
第二六四頁）。甲○○於法務部調查局高雄市調查處（下稱高雄
市調查處）詢問時及第一審偵、審中，亦先後供述「自大陸利用
進口貨櫃夾藏方式，走私第一級毒品海洛因磚回台販售謀利」、
「（走私進口後）先放著，然後再找機會賣，因為我有認識販毒
的朋友，所以應可以找到買主」、「我在大陸作生意被騙了，目
前負債二千六百萬元，為了要還債，逼不得已走私毒品」、「（
運輸毒品進口之目的）可以轉賣」（見偵字第二四一八五號卷第
五頁背面、第五十二頁、第七十二頁，第一審卷第十七頁）。依
前揭情形，甲○○是否意圖營利，而販入第一級毒品？檢察官對
於其販賣第一級毒品部分，是否已經起訴？依行為時法，此部分
與運輸第一級毒品，有無裁判上一罪關係？因攸關事實之認定及
甲○○應成立之罪名，基於公平正義之維護，即有究明之必要。
乃原審未予釐清，即遽行判決，自嫌速斷。(二)、被告供認犯罪之
自白，如係出於強暴、脅迫、利誘、詐欺或其他不正方法，取得
該項自白之偵訊人員，往往應擔負行政甚或刑事責任，若被告已
提出證據主張其自白非出於任意性，法院自應深入調查，非可僅
憑負責偵訊被告之人員已證述未以不正方法取供，即逕認被告之
抗辯係屬無稽。甲○○於審判中先後指稱，其於高雄市調查處詢
問時，因受到調查員利誘，謂祇要自白即可當線民，故於誤導之
情況下承認犯罪，而替陳文良扛罪。本院前次發回意旨並已指出
，其辯解是否屬實，應予查明。更審判決雖以：「證人即調查員
王偉智於高雄市調查處訊問（詢問）甲○○筆錄時，並無甲○○
所指稱上開不當之情事等情，已據證人王偉智於本院（指原審之
更(一)審）審理時結證無訛。從而被告（上訴人）甲○○空言指述
其於市調處調查中所為自白並非出於自由意志不具任意性云云，
自非可取」等語（見原判決第四頁第十六行至第二十三行）。然
而，關於此部分證據，甲○○及其選任辯護人除請求傳訊證人王
偉智外，另聲請調取高雄市調查處之錄音光碟，「可以證明被告
（指甲○○）係受詐欺利誘」，並請求函查「有無查獲李國鎮走
私毒品，因調查員當時有向被告（即甲○○）表示李國鎮被查獲
毒品案，後來轉為線民可以自由交保」、「李國鎮部分一定要查
，當時他（指王偉智）就是說李國鎮當線民，要我扛起來」（見
原審更(一)卷第一宗第七十二頁、第七十八頁至第八十頁、第一三
三頁）。而高雄市調查處之錄音光碟，已依原審函示，檢送到院
（見原審更(一)卷第一宗第九十三頁、第二宗第三十七頁），乃原
審並未勘驗該光碟，以調查有無甲○○所指被誘導情形，已有未
合；另原審亦認有依聲請，調查「李國鎮走私毒品」案之必要，
而函請台灣高雄地方法院檢察署提供該案之相關資料（見原審更
(一)卷第一宗第一三八頁），但原審未待函覆，即遽行判決，亦難
昭折服。(三)、判決所載理由矛盾者，其判決當然違背法令，刑事
訴訟法第三百七十九條第十四款定有明文。原判決理由已說明，
甲○○於九十四年十月二十二日在高雄市調查處之詢問筆錄所載
「至於乙○○應該也知道，雖然我沒有跟他明講該走私回台之物
品係上開九塊海洛因磚，但以他參與的程度來看，他應該也知道
」等語，經原審法院勘驗錄音光碟結果，甲○○並未為上開供述
，有勘驗筆錄在卷可稽，則甲○○之此部分筆錄，無證據能力，
不得採為證據（見原判決第二十一頁第十九行至第二十七行）。
但卻於甲○○之供述證據部分，又引用甲○○於九十四年十月二
十二日在高雄市調查處之筆錄「在大陸談話時，乙○○應該知道
是走私海洛因」（見原判決第十頁第二十一行至第二十二行），
採為本件犯罪之證據，自屬理由矛盾。(四)、證據之證明力如何，
雖屬事實審法院自由判斷之職權，然其所為判斷，仍應受經驗法
則、論理法則之支配。原判決以：「乙○○對於貨櫃中夾藏走私
來台之物品為毒品有所認識一情，迭經乙○○於市調處及偵查中
所自承」，係以乙○○於九十四年十月二十二日在高雄市調查處
之詢問筆錄，及同日在檢察官偵查中之訊問筆錄採為證據（見原
判決第十六頁第十一行至第十三行）。惟依原判決所載之筆錄內
容，乙○○於九十四年十月二十二日在高雄市調查處，係陳述「
甲○○確曾告訴我，該批自大陸進口的焦炭內，會另外夾藏一些
東西，隨貨櫃船運至台中港，等到通關後，貨櫃會直接載到該倉
庫堆置，屆時陳文良會將所夾藏的東西交給我暫時藏放，甲○○
並稱會再給我電話指示要將夾藏的東西交給何人」；同日在檢察
官偵查中係陳述「我知道甲○○、陳文良一起走私物品，藏在焦
炭裡面，我有去過大陸，在大陸和甲○○、陳文良碰過面。我去
機場接陳文良，交給他一張 SIM卡0000000000（號），要他用那
一張 SIM卡與我聯絡，租倉庫是我和陳文良去的。租倉庫的錢是
甲○○交給我十二萬元。甲○○交代貨櫃內走私的物品要先交給
我保管，到時會再交代我要拿給誰」（見原判決第十七頁第十七
行至第十八頁第一行），依上開供述內容，乙○○似僅承認知悉
在焦炭內夾藏走私物品，並未言及是否海洛因毒品。於此情形，
何以得認為「乙○○對於貨櫃中夾藏走私來台之物品為毒品有所
認識一情，迭經乙○○於市調處及偵查中所自承」？原判決未進
一步說明所憑之依據（按偵字第二四一八五號卷第三十二頁、第
五十八頁，乙○○另有知悉係夾藏毒品之供述），即遽行判決，
亦有未合。(五)、沒收之物，須於犯罪事實中有具體之記載，始為
合法，否則諭知沒收，即難謂有事實之根據（本院四十一年台上
字第一六一號判例參照）。蓋沒收之物，每因其性質之不同，而
異其所應適用之沒收法條。原判決主文第二項、第三項，分別諭
知：「……扣案如附表編號二至六所示之物均沒收。」其中附表
編號五之物（即0000000000號 NOKIA行動電話一具），原判決理
由六雖說明係乙○○所有，供本件犯罪所用之物，應依毒品危害
防制條例第十九條第一項規定宣告沒收（見原判決第二十六頁第
十四行至第十八行）。但其事實，並未具體記載該行動電話如何
供本件犯罪所用，則此部分之沒收即欠缺事實根據。本院前次發
回意旨業已指摘及此，乃更審判決仍未予處理，其違誤之情形依
然存在。以上或為上訴意旨指摘所及，或為本院得依職權調查之
事項，案關重典，應認原判決仍有撤銷發回更審之原因。另(1)依
原判決認定之事實，甲○○於九十四年十月間，已利用御文公司
名義進口貨物，將海洛因夾藏在貨櫃內，運輸、走私進入台灣地
區，則設立御文公司之時間，似應在九十四年十月以前。乃原判
決事實記載，甲○○於「九十四年十一月間」，以陳文良名義申
請設立御文公司，欲借由御文公司從大陸進口焦炭之機會，將第
一級毒品運輸、走私至台灣地區（見原判決第二頁第三行至第十
三行）。其時間順序，顯然違反經驗法則。(2)自大陸地區私運物
品進入台灣地區者，以私運物品進口論，於裁判時固應引用懲治
走私條例第十二條，以為論罪之依據。但台灣地區與香港、澳門
之經貿、文化及其他關係，特制定香港澳門關係條例，排除台灣
地區與大陸地區人民關係條例在香港、澳門之適用。從而自香港
（或澳門）私運管制物品進口，應逕依懲治走私條例第二條第一
項論處，無庸引用同條例第十二條之規定。本件私運進口之第一
級毒品，究係從大陸或香港起運？原判決前後記載不一，因攸關
有無懲治走私條例第十二條之適用，案經發回，均應一併查明。
據上論結，應依刑事訴訟法第三百九十七條、第四百零一條，判
決如主文。
中    華    民    國  九十七  年    九    月   十一   日
                      最高法院刑事第七庭
                          審判長法官  謝  俊  雄
                                法官  陳  世  雄
                                法官  魏  新  和
                                法官  吳  信  銘
                                法官  林  茂  雄
      本件正本證明與原本無異
                                      書  記  官
中    華    民    國  九十七  年    九    月   十五   日
                                                Ａ


司法院資訊處製作；財團法人民間司法改革基金會備份。
